【裁判字號】    89,訴,78
【裁判日期】    900426
【裁判案由】    懲治盜匪條例等
【裁判全文】
臺灣新竹地方法院刑事判決                            八十九年度訴字第七八號
    公  訴  人  臺灣新竹地方法院檢察署檢察官
    被      告  乙○○
    右  一  人
    指定辯護人  本院公設辯護人  林建和
    被      告  戊○○
    右  一  人
    選任辯護人  鍾添錦律師
    被      告  己○○
    被      告  甲○○
    被      告  丙○○
    被      告  庚○○
               （即羅彭耀）
右列被告因懲治盜匪條例等案件，經檢察官提起公訴（八十八年度偵字第五七七四號
），本院判決如左：
    主    文       ?
乙○○、戊○○、己○○共同以非法方法，剝奪人之行動自由，各處有期徒刑貳月，
如易科罰金，以參佰元折算壹日。乙○○、戊○○均緩刑貳年。
乙○○、戊○○被訴盜匪罪部分均無罪。
甲○○、丙○○、庚○○被訴妨害自由部分均無罪。
甲○○、丙○○、庚○○被訴傷害部分均公訴不受理。
    事    實
一、乙○○、戊○○、己○○因認丁○○與某不詳姓名女子間涉有感情糾紛，民國八
    十八年七月十七日晚上渠等三人知悉丁○○在新竹市○○路遠東百貨後方之親水
    公園處後，即前往該地欲教訓丁○○。同日晚上十一時許（起訴書誤載為十時許
    ），乙○○、戊○○、己○○至該親水公園處時，見現場已有十餘名不詳姓名之
    成年人分持木棍、鋁棒毆擊丁○○，竟基於共同傷害之概括犯意，加入該圍毆人
    群，並均以徒手毆打丁○○。嗣因該地距離警察局不遠，乙○○、戊○○、己○○及該十餘名不詳姓名之成年人，即共同基於妨害自由之犯意聯絡，於同日晚上
    十一時五分許，將丁○○強行押上Ｗ七－０五四二號自用小客車之後座中間，且
    由戊○○、己○○分別坐在丁○○兩旁，乙○○擔任駕駛，再由另二名不詳姓名
    人士乘坐其他空位之方式，令丁○○無從打開車門，其餘不詳姓名人士則分別騎
    乘機車跟隨於小客車兩旁，將丁○○置於渠等實力支配之下，剝奪丁○○之行動
    自由，並共同駛往新竹市香山國中後方之山區。抵達香山國中後方山區後，乙○○、戊○○、己○○及其他十餘名不詳姓名之成年人便將丁○○押出前開小客車
    外，復共同承先前傷害之概括犯意，再度圍毆丁○○，致丁○○受有頭部外傷併
    腦震盪、左尺骨第一度開放性骨折、兩肩部挫傷及擦傷等傷害（傷害部分均未據
    告訴），迨圍毆完畢，乙○○、戊○○、己○○及原乘坐Ｗ七－０五四二號自用
    小客車之另二名不詳姓名人士，再共同以該小客車載送丁○○下山，於同日晚上
    十一時四十五分許將丁○○棄於不知名之路旁而離去。
二、案經新竹市警察局第一分局報請臺灣新竹地方院檢察署檢察官偵查起訴。
    理    由
壹、有罪部分：
一、訊據被告乙○○、戊○○、己○○固不諱言於右揭時、地連續毆打被害人丁○○
    ，且於右開時地以前開自小客車載送被害人丁○○前往香山國中後方之山區，嗣
    又附載下山等事實，惟均辯稱渠等未強押丁○○上車，係丁○○自己自願上車，
    並無妨害自由云云。經查，右開事實業據被害人丁○○於警訊、偵查中指述綦詳
    ，且有驗傷診斷書一紙在卷可稽，雖丁○○於本院審理時亦表示業已達成和解，
    其係自願上車等語，然查其與被告乙○○、戊○○、己○○均互稱先前並不認識
    或僅為點頭之交，衡情度理丁○○在親水公園遭不熟識之被告及另十餘名不詳姓
    名人士毆打後，無不找尋逃離之機會，豈有晚上十一時許仍自願上車任由被告乙○○、戊○○、己○○再載往香山山區之理，職是，被害人丁○○於本院審理時
    所陳，應係和解後迴護被告之詞，尚不足採，其於警訊、偵查中所言則為可信；
    再者，前往香山國中後方山區之路上，被害人丁○○坐在小客車後座中間，兩旁
    由戊○○、己○○分別乘坐，乙○○擔任駕駛，另有二名不詳姓名人士乘坐其他
    空位，其餘不詳姓名人士則分乘機車隨同前往之事實，業據被告乙○○、戊○○
    、己○○供承在卷，且與被害人丁○○所指大致相符，顯見被告乙○○等三人係
    有意令丁○○遠離車門，而由被告戊○○、己○○坐在兩旁控制其於車內之行動
    自由，再由其他分乘機車之不詳姓名人士控制丁○○可能逃出車外時之行動自由
    ，益徵被告乙○○等三人所言，要屬避重就輕之詞，不足採信。本件事證明確，
    被告犯行洵堪認定，應予依法論科。
二、本件起訴意旨雖論以被告乙○○、戊○○、己○○係犯共同連續傷害罪嫌，惟渠
    等夥同其他十餘名不詳姓名之成年人強押被害人丁○○上車前往香山山區，迨圍
    毆完畢後，復以原車附載丁○○離開山區，棄置於不知名之路旁之事實，亦已於
    起訴書之犯罪事實中詳載，是以，被告乙○○等三人之妨害自由犯行，當為起訴
    效力所及，公訴人顯係漏引論罪法條，合先敘明。查被告乙○○、戊○○、己○○於新竹市○○路遠東百貨後面之親水公園強押被害人丁○○上車，載至相距甚
    遠之香山國中後方山區，時間長達四十分鐘之久，渠等所施強暴之程度，已達剝
    奪丁○○之行動自由，核渠等所為，均係犯刑法第三百零二條第一項之剝奪人之
    行動自由罪，渠等三人與其餘十餘名不詳姓名成年人間有犯意之聯絡及行為之分
    擔，應依共同正犯論處。爰審酌被告犯罪之動機、目的、手段及所生損害，犯罪
    後坦承犯行，態度良好，並已和被害人達成和解，被害人並表示不願追究之意等
    一切情狀，量處如主文所示之刑。惟被告行為後，刑法第四十一條業於九十年一
    月四日修正為「犯最重本刑為五年以下有期徒刑以下之刑之罪，而受六月以下有
    期徒刑或拘役之宣告，因身體、教育、職業、家庭之關係或其他正當事由，執行
    顯有困難者得以一元以上三元以下折算一日，易科罰金。但確因不執行所宣告之
    刑，難收矯正之效或難以維持法秩序者，不在此限。」「併合處罰之數罪，均有
    前項情形，其應執行之刑，逾六月者，亦同。」並於同年月十日公佈施行，於同
    年月十二日生效，比較新舊法之規定，以變更後之新法對被告有利，依刑法第二
    條第一項前段之規定，自應適用裁判時之新法，爰併諭知易科罰金之折算標準。
    末查被告乙○○、戊○○前均未曾受有期徒刑以上刑之宣告，有臺灣高等法院被
    告全國前案紀錄表附卷可證，渠等經此教訓，當知所警惕，信無再犯之虞，本院
    認前開對其二人宣告之刑，以暫不執行為適當，爰併宣告緩刑二年，以啟自新。
三、公訴意旨另以：被告乙○○、戊○○、己○○於右揭時地，先後二次毆打丁○○
    ，因認被告另涉有刑法第二百七十七條第一項傷害罪嫌云云。惟查，該罪依刑法
    第二百八十七條之規定應告訴乃論，而告訴乃論之罪，未經告訴者，應諭知不受
    理之判決，刑事訴訟法第三百零三條第三款定有明文。經遍查全卷，被害人丁○○對傷害部分並未提出告訴，本應諭知不受理之判決，惟此部分與前開論罪科刑
    部分具方法結果之牽連關係，屬裁判上一罪，基於審判不可分之原則，爰不另為
    不受理之諭知，附此敘明。
貳、無罪部分：
    按犯罪事實應依證據證認定之，無證據不得推定其犯罪事實。又不能證明被告犯
    罪者，應諭知無罪之判決。刑事訴訟法第一百五十四條、第三百零一條第一項分
    別定有明文。次按刑事訴訟法上所謂認定犯罪事實之證據，係指足以認定被告確
    有犯罪行為之積極證據而言，該項證據自須適合於被告犯罪事實之認定，始得採
    為斷罪資料。如未能發現相當證據，或證據不足以證明，自不能以推測或擬制之
    方法，以為裁判之基礎。又刑事訴訟上證明之資料，無論其為直接或間接證據，
    均須達於通常一般之人均不致有所懷疑，而得確信其為真實之程度，始得據為有
    罪之認定，若其關於被告是否犯罪之證明未能達此程度，而有合理性懷疑之存在
    ，致使無從形成有罪之確信，根據「罪證有疑，利於被告」之證據法則，即不得
    遽為不利被告之認定。此分別有最高法院二十九年上字第三一○五號、四十年臺
    上字第八六號、七十六年臺上字第四九八六號判例可資參照。
甲、被告乙○○被訴盜匪罪部分：
一、公訴意旨略以：被告乙○○基於為自己不法所有之意圖，趁被害人丁○○遭群毆
    無力抗拒之際，強行取走被害人之汽車駕照一張及金融卡二張，並置放於自己之
    皮包內，嗣於八十八年七月二十六日上午六時四十五分許，在新竹市○○路、西
    門街口攔檢而查獲，因認被告告乙○○此部分行為，涉有懲治盜匪條例第五條第
    一項第一款之罪嫌云云。
二、公訴人認被告乙○○涉犯盜匪罪嫌，無非以被害人丁○○之指訴，以及在乙○○
    皮包內查獲之駕照一張、金融卡二張為其主要論據。而訊據被告乙○○堅決否認
    有何盜匪犯行，於警訊時辯稱：八十八年七月十七日眾人圍毆丁○○時，不知何
    人將駕照、金融卡交付與伊，伊順手放進皮包內；在偵查及本院審理時則改稱：
    係事後至圍毆現場拾得云云。經查：
（一）被害人丁○○於警訊時固陳稱「當時遭十餘人強押至香山某山區，以棍棒毆擊
      直到昏死過去，到醒來才發現行動電話、皮夾遭人強行取走」（見偵查卷第二
      十四頁），然其並未指述是否即為被告乙○○所強行取走，況且，倘丁○○於
      當時已達昏迷狀態，則皮夾是否確遭人強取，抑或圍毆時順勢掉落，其有無見
      聞，均不無疑問。
（二）被害人丁○○於偵查中稱：「他們丟我下車，我想找大哥大打電話，我才發現
      皮包和大哥大都不見了，皮包內有駕照一張及金融卡二張」（見偵查卷第二十
      八、第二十九頁）；審理時則稱「（問：皮包何時掉的？）被圍毆時掉的」
      （參本院八十九年三月七日訊問筆錄）。由丁○○上開所陳，足見其之金融卡
      及駕照確係在遭眾人圍毆之際順勢掉落，自難執此認定係被告乙○○強行取走
      。
（三）強取他人金融卡之目的，無非係為提領銀行內之存款，然查本件被害人丁○○
      之金融卡自脫離本人持有之日（即八十八年七月十七日）起，至八十八年七月
      二十六日經警在被告乙○○車上查獲為止，均無遭人冒領之紀錄，已據被害人
      證述在卷，又被害人於警訊、偵查及審理中亦從未指述被告乙○○有用強暴脅
      迫之手段逼問其金融卡密碼之舉。是以，倘該金融卡確為被告乙○○所強取，
      則何以未同時逼問提款密碼，又取得後十日內亦查無冒領行徑，益徵被告乙○○於上揭時地並無公訴意旨所指之強盜匪犯行。
（四）綜合上述，足認被告乙○○所辯，堪為可採。此外，本院復查無其他積極證據
      足資認定，應認其罪嫌尚有不足。揆諸前揭判例意旨說明，本案既未能有確切
      之積極証據，足以証明被告乙○○涉有盜匪犯行，自應為無罪之諭知，以免冤
      抑。至被告乙○○所辯金融卡、駕照係他人所交付或事後拾得云云，均非本件
      起訴效力所及，其收受或拾得行為之基本犯罪事實與起訴事實又非同一，本院
      無從審究，允宜由公訴人另行偵查處理，附此敘明。
乙、被告戊○○被訴盜匪罪部分：
一、公訴意旨略以：被告戊○○在前往香山之車行途中，另基於為自己不法所有之意
    圖，強命被害人丁○○交出行動電話一支，因被告戊○○人多勢眾，致丁○○不
    敢不從而交付之，從而認為被告戊○○此一行為，涉有懲治盜匪條例第五條第一
    項第一款之罪嫌云云。
二、公訴人認被告戊○○涉犯盜匪罪嫌，無非以被告戊○○之自白及同案被告乙○○
    之供述為其主要論據。惟訊據被告戊○○堅詞否認有何盜匪犯行，其於警訊、偵
    查及本院訊問時均辯稱在前往香山之車行途中，被害人之行動電話曾發出來電聲
    響，伊叫丁○○關掉，丁○○不從，伊便拿起關機，隨即已還給被害人。經查：
（一）被害人丁○○於偵查與本院審理時，均稱其之行動電話於前往香山之車行途中
      曾經發出來電聲響，然其並未接聽（見偵查卷第七十八頁反面、本院八十九年
      三月七日訊問筆錄）。於本院審理時復表示：「（問：你的行動電話有被戊○○搶走嗎？）沒有搶，因行動電話響，他們拿走關機，有還我」、「因行動電
      話響了我假裝沒聽，是戊○○他們拿出來關，誰關機我忘了，誰還我我也忘了
      」（參本院八十九年三月七日訊問筆錄）。查丁○○前後所陳互核一致，且其
      與被告等人和解前即已證述行動電話確曾發出來電聲響，是其所述堪予採信，
      從而，被告戊○○前開辯詞，尚非子虛。
（二）同案被告乙○○於警訊中固稱：「當時我聽到戊○○問丁○○說你有無帶行動
      電話，並要求將行動電話交給戊○○，稱：『待會就還給你』」（參偵查卷第
      七頁反面）。惟依乙○○所述，僅足肯認被告戊○○與丁○○間有此對話而已
      ，然戊○○是否以強暴、脅迫、藥劑、催眠述或他法致使丁○○不能抗拒而交
      付該行動電話，尚難憑此遽為認定。
（三）同前所述，被害人丁○○於偵查中稱：「他們丟我下車，我想找大哥大打電話
      ，我才發現皮包和大哥大都不見了，皮包內有駕照一張及金融卡二張」（見偵
      查卷第二十八、第二十九頁），又衡諸被害人所陳「我確定在我下車前行動電
      話還在我身上」（參本院九十年三月二日審理筆錄），足見其之行動電話應係
      在香山山區遭眾人圍毆時喪失持有，益徵被告戊○○於駛往香山之車行途中並
      無公訴人所指之盜匪犯行。
（四）此外，本院復查無其他積極證據足資認定，應認被告戊○○被訴盜匪罪嫌尚有
      不足，揆之前揭判例意旨說明，自應為無罪之諭知。
丙、被告甲○○、丙○○、庚○○被訴妨害自由部分：
一、如前所述，本件起訴意旨雖論以被告甲○○、丙○○、庚○○與乙○○、己○○
    、戊○○共同連續傷害罪嫌，惟起訴書亦已記載被告六人夥同其他十餘名不詳姓
    名之成年人強押被害人丁○○上車前往香山山區，迨圍毆完畢後，復以原車附載
    丁○○離開山區，棄置於不知名之路旁。是以，被告甲○○、丙○○、庚○○涉
    嫌妨害自由部分，同為起訴效力所及，公訴人僅係漏引論罪法條，首應敘明。
二、公訴人認被告甲○○、丙○○、庚○○涉犯妨害自由罪嫌，無非以同案被告乙○○、己○○於偵查中之供述為其主要論據。惟被告甲○○、丙○○、庚○○均堅
    稱並未參與本件傷害及妨害自由之行為，被告甲○○、庚○○辯稱渠等當日共乘
    機車在路上閒逛，被告丙○○則以伊在南寮海邊抓海蟲等語置辯。經查：
（一）被害人丁○○迭於警訊、偵查及本院審理時指稱，八十八年七月十七日伊在親
      水公園及香山山區被圍毆時係晚上，且對方人數眾多，究竟被告甲○○、丙○○、庚○○有無參與，伊無法確定。
（二）同案被告乙○○於本院審理時稱被告甲○○、庚○○於親水公園即未參與其中
      ，至於丙○○有沒有毆打被害人伊不知道，並表示警訊、偵查時伊以為係詢問
      車輛借給何人，才說甲○○、庚○○亦有參與。被告己○○於本院審理時則稱
      被告甲○○、庚○○、丙○○於親水公園時即未在場，嗣後亦未至香山，並陳
      稱圍毆被害人時天太黑，伊又吸食安非他命，故於偵訊時以為甲○○、庚○○
      、丙○○也參與本件。參酌同案被告乙○○、己○○先後所供出入甚大，而被
      害人遭妨害自由之時點確為深夜，參與者多達十餘人，被害人尚且無法明確指
      認，又己○○八十八年間亦確因施用毒品送觀察、勒戒，有台灣高等法院被告
      全國前案紀錄表可稽，堪信其有施用毒品之習性，則乙○○、己○○於偵查時
      對於被告甲○○、庚○○、丙○○均參與本件犯行之供述，即非毫無瑕疵而足
      採信，亦難以此揭供述作為認定被告甲○○、庚○○、丙○○犯罪之唯一證據
      。
（三）此外，本院復查無其他積極證據足以認定，應認被告甲○○、庚○○、丙○○
      被訴妨害自由罪嫌尚有不足，同前判例意旨說明，均應為無罪之諭知。
參、不受理部分：
一、按刑法第二百七十七條第一項傷害罪，依同法第二百八十七條之規定應告訴乃論
    ，而告訴乃論之罪，未經告訴者，應諭知不受理之判決，刑事訴訟法第三百零三
    條第三款定有明文。
二、本件公訴人固以被告甲○○、庚○○、丙○○於右揭時地，先後二次毆打丁○○
    ，因認涉有刑法第二百七十七條第一項傷害罪嫌。惟遍查全卷，被害人丁○○對
    傷害部分並未提出告訴，又被告甲○○、庚○○、丙○○被訴妨害自由部分應為
    無罪之諭知，已如前述，是被訴傷害部份爰為不受理之判決。
據上論斷，應依刑事訴訟法第二百九十九條第一項前段、第三百零一條、第三百零三
條第三款，刑法第二十八條、第三百零二條第一項、第二條第一項前段、修正後第四
十一條第一項前段、第七十四條第一款，罰金罰鍰提高標準條例第一條前段、第二條
，判決如主文。
本案經檢察官吳金棟到庭執行職務。
中      華      民      國    九十    年      四       月     二十六    日
                                 臺灣新竹地方法院刑事第一庭
                                     法  官  李  珮  瑜
右正本證明與原本無異。
如不服本判決，應於判決送達後十日內向本院提出上訴狀( 應附繕本 )，上訴於臺灣
高等法院。
                                     書記官  龔  紀  亞
中      華      民      國    九十    年      四       月     二十六    日
附錄本案論罪科刑法條全文：
中華民國刑法第三百零二條第一項：
私行拘禁或以其他非法方法剝奪人之行動自由者，處五年以下有期徒刑、拘役或三百
元以下罰金。


司法院資訊處製作；財團法人民間司法改革基金會備份。
